【裁判字號】    98,交抗,1350
【裁判日期】    980525
【裁判案由】    違反道路交通管理處罰條例
【裁判全文】
臺灣高等法院交通事件裁定            98年度交抗字第1350號
抗 告 人即
原處分機關  交通部公路總局台北區監理所蘆洲監理站
異議人  即
受  處分人  甲○○
上列抗告人因違反道路交通管理處罰條例案件，不服臺灣板橋地
方法院，中華民國98年4月9日所為裁定（98年度交聲字第689號
），提起抗告，本院裁定如下：
    主  文
抗告駁回。
    理  由
一、原裁定意旨略以：
  (一)本件異議人即受處分人於上開時、地騎乘車牌號碼ＯＳＰ－
    六０九號重型機車，經臺北縣政府警察局三重分局中興橋派
    出所執勤員警攔檢，測試其吐氣所含酒精濃度達每公升０‧
    四五毫克超過規定標準而掣單舉發之事實，為異議人所不爭
    執，並有臺北縣政府警察局九十八年二月九日北縣警交大字
    第Ｃ00000000號舉發違反道路交通管理事件通知單
    移送聯影本、酒精濃度測試單影本各一紙在卷可稽，是堪認
    異議人確有於飲酒後，其吐氣所含酒精濃度達每公升０‧四
    五毫克已超過標準值之情形下，仍駕車之違規事實無訛。
  (二)又依異議人之聲明異議狀內容可悉，異議人於本件僅就原處
    分諭知關於吊扣其駕駛執照（普通大貨車）十二個月部分聲
    明異議，而就原處分諭知其呼氣酒精濃度超過規定標準所處
    以罰鍰三萬一千五百元及施以道路交通安全講習部分，並無
    異議，故異議人既已就原處分機關所為之原處分諭知關於處
    罰種類不同而在客觀可分之裁處罰鍰及施以道路交通安全講
    習部分之裁量，既為甘服，則此部分之裁量即屬合法適當，
  (三)查原處分機關據以對異議人吊扣駕駛執照（普通大貨車）十
    二個月部分之法令依據，依其移送書意見所載，固係依據道
    路交通管理處罰條例第三十五條第一項第一款規定，以及交
    通部九十四年九月十五日交路字第0940051433號、八十九年
    八月三十日交路89字第008861號二則函釋內容，而認異議人
    於本件違規行為時，普通重型機車駕駛執照已於九十八年二
    月六日易處吊銷三年在案，惟已考領有普通大貨車駕駛執照
    ，因而仍應吊扣其所領有之駕駛執照（普通大貨車）十二個
    月。然查，道路交通管理處罰條例第三十五條第一項僅規定
    「吊扣其駕駛執照一年」，並未明定其駕駛執照之種類，而
    原處分機關所援用之上述二則函釋意旨，亦未說明何以對於
    駕駛重型機車者，得吊扣其普通大貨車駕駛執照之理由。準
    此可認，有關吊扣、吊銷駕駛執照處分效力與執行方式之法
    令依據，當係依據道路交通管理處罰條例第六十八條規定，
    而該條業於九十四年十二月十四日修正，並於九十五年二月
    二十七日經行政院以院臺交字第0950082898號令發布定自九
    十五年三月一日施行（下稱修正後）。按修正前道路交通管
    理處罰條例第六十八條係規定：「汽車駕駛人因違反本條例
    及道路交通安全規則之規定，受吊扣或吊銷駕駛執照處分時
    ，吊扣或吊銷其持有各級車類之駕駛執照。」，而修正後該
    條則規定：「汽車駕駛人，因違反本條例及道路交通安全規
    則之規定，受吊銷駕駛執照處分時，吊銷其持有各級車類之
    駕駛執照。」。經比較修正前後本條之規定，修正後即現行
    道路交通管理處罰條例第六十八條之規定，已刪除「吊扣或
    」等字。考其修正理由，乃舊法將違規駕駛人所持有各級車
    類之駕駛執照一併吊扣失之過酷，影響人民工作及生活甚鉅
    ，故依修正後規定，受吊扣駕駛執照處分時，不再吊扣其持
    有各級車類之駕駛執照，僅於受吊銷駕駛執照處分時，始吊
    銷其持有各級車類之駕駛執照。是以，本件異議人係騎乘重
    型機車時違規酒醉駕車，其依法所受之處分應為限制其駕駛
    重型機車之權利，僅應吊扣其重型機車駕駛執照，始符修正
    後第六十八條規定之意旨。經查，異議人前因於九十六年九
    月二十一日酒駕違規，而遭交通部公路總局臺北區監理所蘆
    洲監理站吊扣重型機車駕駛執照一年，嗣又因於駕駛執照吊
    扣期間內即九十七年四月十一日酒駕違規，再遭同機關於九
    十八年二月六日吊銷重型機車駕駛執照，有蘆洲監理站機車
    駕駛人螢幕列印、蘆洲監理站汽車駕駛人螢幕列印、違規查
    詢報表各一紙附卷可稽，異議人之重型機車駕駛執照於九十
    八年二月六日即遭監理機關吊銷，則異議人於本件違規時（
    九十八年二月九日）既未領有重型機車駕駛執照，自無從處
    以異議人吊扣重型機車駕駛執照之處罰。詎原處分機關逕以
    於道路交通管理處罰條例第六十八條修正前所作成之上開二
    則函釋，認仍應吊扣異議人之普通大貨車駕駛執照云云，顯
    漏未審酌上開條例第六十八條修正理由之意旨。再者，汽車
    駕駛人取得高一級車類之駕駛資格者，得准其駕駛較低級車
    類之車輛，固為道路交通安全規則第六十一條第一項所明定
    ，然依同條項第三款：「已領有大貨車駕駛執照者，得駕駛
    小型車、輕型機器腳踏車。」之規定，領有大貨車駕駛執照
    ，僅得騎乘輕型機車，不得騎乘重型機車，故異議人騎乘上
    開重型機車，顯非依憑其領有之大貨車駕駛執照，而是單純
    的無照駕駛。另參以異議人係騎乘重型機車違規酒駕，如因
    此吊扣異議人之其他種類車輛駕駛執照，此舉顯然將剝奪異
    議人駕駛其他種類車輛之權利，對異議人之權益造成極大之
    損害，亦與現行之道路交通管理處罰條例第六十八條之規定
    未合，是異議人主張不應吊扣其汽車駕駛執照等語，於法尚
    屬有據。
二、處分機關抗告意旨略以：依95年3月1日施行道路交通管理處
    罰條例第68條修正條文，如駕駛人領有汽車及機車駕駛執照
    者，其若係駕駛汽車違規應受吊扣駕照處分，當以吊扣其所
    領有憑以許可駕駛汽車行駛道路之汽車駕駛執照；若騎乘機
    車違規應受吊扣駕照處分，當吊扣其領有之機車駕駛執照。
    本案受處分人因其重型機車駕照已易處吊銷，惟已領有有效
    之普通大貨車駕駛執照，且其駕駛道路已違反道路交通管理
    處罰條例第22條第4款規定，依第35條第1項應受吊扣駕駛執
    照處分，自應以其領有之駕駛執照為吊扣處分，即其領有之
    普通大貨車駕駛執照。
三、經查：
  (一)汽車駕駛人飲用酒類後其吐氣所含酒精濃度超過每公升零點
    二五毫克以上者，不得駕車；汽車駕駛人，駕駛汽車經測試
    檢定酒精濃度超過規定標準者，處一萬五千元以上六萬元以
    下罰鍰，並當場移置保管該汽車及吊扣其駕駛執照一年。汽
    車駕駛人有第35條第1 項規定之情形者，應接受道路交通安
    全講習，道路交通安全規則第114 條第2 款、道路交通管理
    處罰條例第35條第1 項第1 款及第24條第1 項第2 款分別定
    有明文。又汽車駕駛人，因違反本條例及道路交通安全規則
    之規定，受吊銷駕駛執照處分時，吊銷其持有各級車類之駕
    駛執照，道路交通管理處罰條例第68條亦定有明文。又道路
    交通安全規則第61條第1 項第4 款固明文規定：「汽車駕駛
    人取得高一級車類之駕駛資格者，應換發駕駛執照，並准其
    駕駛較低級車類之車輛，其規定如下：…四、已領有小型車
    駕駛執照者，得駕駛輕型機器腳踏車。」惟道路交通管理處
    罰條例第68條業於94年12月14日修正，並自95年3 月1 日施
    行，修正前道路交通管理處罰條例第68條乃規定：「汽車駕
    駛人，因違反本條例及道路交通安全規則之規定，受吊扣或
    吊銷駕駛執照處分時，吊扣或吊銷其持有各級車類之駕駛執
    照」；修正後道路交通管理處罰條例第68條則規定：「汽車
    駕駛人，因違反本條例及道路交通安全規則之規定，受吊銷
    駕駛執照處分時，吊銷其持有各級車類之駕駛執照」；其原
    提案修正條文為：「汽、機車駕駛人，因違反本條例及道路
    交通安全規則之規定，受吊扣或吊銷駕駛執照處分時，吊扣
    或吊銷其違法或違規當時所駕駛車輛之駕駛執照」；其立法
    理由略為：「原條文將違法或違規駕駛人所持有各級車類之
    駕駛執照一併吊扣或吊銷，失之過酷，影響人民工作及生活
    甚鉅，爰修正之」等語，是駕駛人違反道路交通管理處罰條
    例第35條第1 項第1 款之規定而受吊扣駕駛執照處分時，依
    修正後同法第68條規定並參照其修正意旨，應僅得吊扣違規
    或違法當時駕駛車類之駕駛執照，不得再吊扣行為人所持有
    、與駕駛違規車輛無關之其他各級車類駕駛執照。酒醉駕車
    行為製造法所不容許之風險，以風險製造之立場觀之，雖不
    因駕駛車輛種類之不同，而有所差別；然而從風險實現之觀
    點而言，酒醉駕駛車類之不同，對於交通安全所衍生之實害
    ，仍有差異。倘駕駛人駕駛低一級之車類違反本條例之規定
    時，不問其所造成之實害如何，一律吊扣駕駛人所持有之各
    類駕照，不無過當之虞，亦不無是否合於比例原則之疑義存
    在。從而依據修正後道路交通管理處罰條例第68條之規範意
    旨，駕駛汽車違規，僅得吊扣汽車駕照，不得吊扣機車駕照
    ，而駕駛機車違規，亦不得吊扣汽車駕照。
  (二)本件受處分人甲○○騎乘車牌號碼ＯＳＰ－六０九號重型機
    車，於民國九十八年二月九日二十一時十二分許，在臺北縣
    三重市○○路四十五號前，因有「汽車駕駛人酒精濃度超過
    規定標準（吐氣所含酒精濃度每公升０‧四－０‧五五毫克
    ）」之違規行為，為臺北縣政府警察局三重分局中興橋派出
    所員警當場攔停舉發，為受處分人所不爭執，其有酒後駕車
    之違規事實，固甚明確，衡以前揭規定及說明，原處分機關
    於作成吊扣駕駛執照處分時，自應就行為人所應吊扣之駕駛
    執照種類予以限定，始稱適法。嗣原處分機關乃依道路交通
    管理處罰條例第三十五條第一項第一款、第二十四條第一項
    第二款（裁決書漏載此條號）規定，裁處受處分人罰鍰新臺
    幣（下同）三萬一千五百元，吊扣駕駛執照（普通大貨車）
    十二個月，施以道路交通安全講習。本件受處分人現持有之
    駕駛執照種類為普通大貨車執照，其重型機車駕駛執照已於
    九十八年二月六日易處吊銷三年在案，有蘆洲監理站汽車駕
    駛人螢幕列印資料、蘆洲監理站機車駕駛人螢幕列印資料在
    卷可稽（見原審卷第9 至10頁），受處分人既無重型機車駕
    駛執照可供吊扣，原處分機關本毋庸贅為吊扣,ob 駕駛執照
    之處分。原處分機關若以受處分人無重型機車駕駛執照可供
    吊扣，遂吊扣受處分人之普通大貨車執照，實與道路交通管
    理處罰條例第68條規定未合。原裁定同此見解，因而將原處
    分就吊扣受處分人自用小客車駕照之處分撤銷，並無違誤。
四、綜上所述，原審認原處分機關對受處分人所為吊扣普通大貨
    車駕駛執照之處分有所違誤，而撤銷受處分人關於吊扣普通
    大貨車駕駛執照之部分，其認事用法，並無不當。本件抗告
    為無理由，應予駁回。
據上論結，應依道路交通案件處理辦法第26條，刑事訴訟法第41
2條，裁定如主文。
中    華    民    國    98    年    5     月    25    日
            刑事第十五庭  審判長法  官  吳昭瑩
                                法  官  李正紀
                                法  官  李釱任
以上正本證明與原本無異。
不得再抗告。
                                書記官  張玉如
中    華    民    國    98    年    5     月    25    日


司法院資訊處製作；財團法人民間司法改革基金會備份。
